【裁判字號】    98,易,316
【裁判日期】    981023
【裁判案由】    重利
【裁判全文】
臺灣宜蘭地方法院刑事判決               98年度易字第316號
公  訴  人  臺灣宜蘭地方法院檢察署檢察官
被      告  乙○○
選任辯護人  羅明宏律師
上列被告因重利案件，經檢察官提起聲請簡易判決處刑（98年度
偵字第1316號），本院認不宜以簡易判決處刑，改行通常訴訟程
序，判決如下：
    主  文
乙○○無罪。
    理  由
一、按犯罪事實應依證據認定之，無證據不得認定犯罪事實，刑
    事訴訟法第154條第2項定有明文。次按事實之認定應憑證據
    ，如未能發現相當證據，或證據不足以證明，自不能以推測
    或擬制之方法為裁判之基礎；又認定不利於被告之事實，須
    依積極證據，苟積極證據不足為不利於被告事實之認定時，
    即應為有利於被告之認定，更不必有何有利之證據（最高法
    院40年台上字第86號、30年上字第816號判例參照）。再所
    謂「積極證據足以為不利被告事實之認定」，係指據為訴訟
    上證明之全盤證據資料，在客觀上已達於通常一般人均不致
    於有所懷疑，而得確信被告確曾犯罪之程度，若未達此一程
    度，而有合理懷疑之存在時，即無從為有罪之確信，此觀同
    院76年度台上字第4986號判例意旨自明。告訴人之告訴或被
    害人之指訴，係以使被告受刑事訴追為目的，是其陳述是否
    與事實相符，仍應調查其他證據以資審認，最高法院著有52
    年台上字第1300號判例可資參照。
二、公訴人意旨略以：被告乙○○基於重利之概括犯意，於民國
    95年1月間某日、2月間某日及3月間某日，在宜蘭縣蘇澳鎮
    ○○路某處、宜蘭縣蘇澳鎮農會前、宜蘭縣蘇澳鎮某處，乘
    甲○○急迫之際，貸以新台幣（下同）100,000元、80,000
    元、60,000元，約定月息10分，並於交付借款時即預扣2個
    月之利息20,000元、1個月之利息8,000元、6,000元，而取
    得與原本顯不相當之重利。嗣宜蘭縣政府警察局蘇澳分局員
    警於98年2月21日下午3時15分許，在宜蘭縣蘇澳鎮岳明新村
    92號之岳明社區活動中心執行巡邏勤務時，聽聞乙○○與甲○○發生爭吵，經趨前察看，發現甲○○正在填寫本票，始
    知上情，因認被告涉犯刑法第344條之重利罪嫌。
三、公訴人認被告涉犯上開罪嫌，無非以：被告於警訊及偵查中
    之供述、證人甲○○於偵查及本院審理時之證述及扣案本票
    15紙等資為論據。
四、訊據被告堅決否認上開犯行，辯稱：被告與甲○○間純係一
    般金錢借貸，甲○○於94年6、7月間，向被告借款各100,00
    0元、240,000元，借期三個月，甲○○並開立附表編號1、2
    之支票2紙交被告收執，以資清償。同年8月間再借80,000元
    ，惟甲○○表示支票巳用完，無支票可用，被告此時尚不知
    甲○○之票信已出問題，乃基於朋友信任關係，未要求甲○○必須提供支票，仍同意貸予80,000元，約定借期三個月。
    不料，上開附表編號1之支票，經被告屆期提示，竟因甲○○已被列入拒絕往來戶而遭退票。被告查覺不對乃積極向甲○○追償，甲○○因財力有限，遂就100,000元借款部分先
    還90,000元，餘款10,000元，另開立附表編號3之本票交被
    告收執。其餘320,000元借款被告同意屆期再還，然此後甲○○即避不見面。95年7月31日被告遇見甲○○，雙方就甲○○積欠尚未還清330,000元借款，達成分期清償之協議，
    因甲○○先前已交付附表編號3之本票，故開立附表編號17
    之面額320,000元之本票給被告做為擔保，同時再由甲○○
    開立面額20,000元之本票16紙，到期日為自95年8月1日起至
    96年11月1日止每月1日，以便被告按期提示甲○○還款。甲○○自95年8月1日至98年10月1日按期給付3期，計60,000元
    後，又再次避不見面。直至98年2月21日，被告再次於路上
    巧遇甲○○，被告即要求甲○○必須換票分期清償，扣案附
    表編號18之本票乃甲○○此次同意分期清償，尚未書寫完畢
    之票據。本件扣案之附表編號3至18本票均係甲○○先後為
    清償債務所簽發，並非支付利息之本票，被告亦未收取重利
    等語。
五、經查，被告坦承有貸與甲○○金錢之事實，惟被告所陳述之
    借貸時間、金額及收取之利息若干，與甲○○所述大相逕庭
    ，經本院細繹二人之陳述、證人證述及卷內票據資料，認被
    告之陳述較為可採，理由如下：
（一）丙○○於本院審理時證稱：被告約於94年6月底到8月底，
      貸與甲○○分別為100,000元、240,000元、80,000元，這
      三次伊均在場，前二次甲○○並開支票交付被告，但最後
      一筆80,000元借款沒有開支票，甲○○說九月初拿到支票
      再補給被告，三次借款沒有提到利息。嗣於95年7月份時
      ，伊與被告兩個人在路上碰到甲○○，甲○○表示要分期
      付款，願意開本票給被告，甲○○開1張總額320,000元的
      ，被告不接受，他說甲○○無法依次還清，所以甲○○才
      開了16張分期的，一張20,000元等語在卷。
（二）甲○○於94年6、7月間，向被告借款100,000元及240,000
      元，各簽發發票日為94年9月25日，面額96,000元之支票1
      紙，及94年10月13日，面額240,000元之支票2紙交被告收
      執，有附表編號1、2之支票影本在卷可參。被告於94年8
      月間再貸與80,000元等情，雖未簽發票據，惟此部分已據
      證人丙○○於本院審理時證述綦詳。嗣被告所簽發如附表
      編號1所示面額為96,000元之支票，經被告屆期提示後因
      甲○○已被列入拒絕往來戶而遭退票，有支票及退票理由
      單在卷可參。而甲○○就100,000元借款部分先還90,000
      元，餘款10,000元，另於94年11月6日開立95年1月30日到
      期之本票交被告收執，有附表編號3之本票在卷可查。就
      所欠餘款320,000元部分，被告與甲○○於95年7月31日達
      成清償協議，甲○○簽發面額320,000元之本票與被告做
      為擔保，同時開立簽發面額20,000元之本票16紙，到期日
      為自95年8月1日起至96年11月1日止每月1日，供被告按期
      提示還款，甲○○自95年8月1日至95年10月1日按期給付
      計60,000元後，其餘均未續為清償，有附表編號4至17所
      示因尚未清償而仍由被告持有之本票在卷可查，核與證人
      丙○○上開證述相符，足證被告所陳，非屬無據。
（三）甲○○雖於警訊、偵查時均陳稱：被告於95年1月間某日
      、2月間某日及3月間某日，在宜蘭縣蘇澳鎮○○路某處、
      宜蘭縣蘇澳鎮農會前、宜蘭縣蘇澳鎮某處，貸予伊100,00
      0元、80,000元、60,000元，約定月息10分，並於交付借
      款時即預扣利息，是以實拿80,000元、72,000元、54,000
      元，而收取重利云云。惟甲○○於警訊時稱開立本票15張
      ，言明每月償還20,000元，總共還被告79,000元。於本院
      審理中則稱：總共還140,000元給被告，前後陳述不一。
      關於借款日期，甲○○於審理中先是陳述係於94年至95年
      間，嗣又改稱係於93年5月至7月間，與前於警訊及偵查中
      之陳述係於95年1、3、5月大相逕庭。關於預扣之利息，
      甲○○於本院審理時證稱依序預扣20,000元、16,000元、
      12,000元，與警訊及偵查中所稱預扣20,000元、8,000元
      、6,000元亦有不同。再者，甲○○於本院審理時證稱：
      附表編號1面額96,000支票就是伊所講簽發給被告的第一
      張票，而附表編號2之面額240,000元係被告要求伊簽發之
      支票，為伊向被告借款之總額云云。然查，附表編號1支
      票之發票日為94年9月25日，附表編號2之支票發票日則為
      95年10月13日，二張支票僅相距18日，如依甲○○所述，
      伊分別各隔2月向被告借款3次，顯無法在附表編號1之支
      票簽發後18日簽發附表編號2總額240,000之支票。又甲○○雖證稱伊曾一再與被告換票，附表編號1之支票是以票
      換票約三次後開的，要調支票之帳戶才知道確切借款日期
      云云，惟經本院調取甲○○所經營「蘇澳布行」之支票帳
      戶，甲○○仍無法明確指出伊何時向被告借款及伊向被告
      借款時所簽發之支票。復且，甲○○證稱伊已經還了被告
      一些錢，被告除了要伊開1張總額240,000元的票以外，另
      外還要求伊簽發10,000元或20,000元分期的本票，於是伊
      就簽發如附表編號3至16之本票。然而，附表編號3至16之
      本票，總額為27萬元，與甲○○所陳述之240,000元金額
      亦不相符。繼而甲○○又稱：過去所簽發之240,000元之
      本票伊沒有清償，加上利息，所以被告在95年7月31日要
      伊簽發320,000元之本票。然查，附表編號4至17之本票發
      票日均為95年7月31日，堪認係同一日所簽發。而附表編
      號4至16之本票，除發票日相同外，到期日各為連續之每
      個月1日，顯為分別清償之本票無疑。據此，同為95年7月
      31日簽發之本票面額為320,000元，與附表編號4至16分期
      清償之本票之總額260,000元，相差60,000元，適與被告
      所稱甲○○就此部分係於95年8月1日至95年10月1日清償3
      期相符，故甲○○所簽發95年8月1日至95年10月1日之本
      票己因清償返還甲○○之事實應可認定。反之，甲○○所
      稱，如附表編號3至16之支票是被告要求伊簽發240,000元
      的票後，再要求伊簽發附表編號3至16之支票分期清償云
      云，惟240,000元之支票簽發時間為94年10月13日，附表
      編號3之本票發票日為94年11月6日、附表編號4至16之支
      票簽發時間為95年7月31日，時間均不相符，顯與甲○○
      所述不合。從而，甲○○所為指述，多有瑕疪，難以採為
      不利於被告之證據。
（四）公訴人雖以被告於警訊自白有收取利息等情為據，惟查，
      經本院勘驗警訊錄影光碟之結果，被告於警訊確未曾自承
      有向甲○○收取利息，有本院勘驗筆錄在卷可按。至於被
      告確有陳述：「這是沒利息的。問題是說他個人自己要付
      給我的一些補償、那個9萬元是他個人私底下要對我的補
      償，是他心甘情願的．．．9萬…那很久了，他是分散給
      的…那個9萬他的意思是要慢慢跟我處理，當作是給我的
      補償，算是他的一點心意」等語，其所稱之「補償」為何
      ，語意未明，然觀諸被告在警訊陳述之全意旨，均否認有
      收取利息，從而難認被告有於警訊自白收取重利之事實。
六、綜上所述，本院認依公訴人所舉證據，對被告是否涉犯重利
    之犯行，顯有合理之可疑。依「罪證有疑，利於被告」之證
    據法則，則不得遽為不利被告之認定。此外，復查無證據證
    明被告涉犯公訴人所指之上開犯行，不能證明被告犯罪，依
    法應為無罪之諭知。
據上論斷，應依刑事訴訟法第284條之1、第452條第1項前段、第
301條判決如主文。
本案經檢察官張立言到庭執行職務
中    華    民    國    98    年    10    月    23    日
                  刑事第三庭  法  官  謝佩玲
以上正本證明與原本無異。
如不服本判決應於收受送達後十日內向本院提出上訴書狀，並應
敘述具體理由；其未敘述上述理由者，應於上訴期間屆滿後二十
日內向本院補提理由書(均須按他造當事人之人數附繕本)「切勿
逕送上級法院」。
                              書記官  李玉雲
中    華    民    國    98    年    10    月    23    日
附表：
┌──┬────┬──────┬──────┬─────┬───┬──────┐
│編號│票據種類│   發票日   │   到期日   │   金額   │扣案否│    備註    │
│    │        │            │            │（新台幣）│      │            │
├──┼────┼──────┼──────┼─────┼───┼──────┤
│ 1  │  支票  │94年9月25日 │（無）      │  96,000元│未扣案│本院卷第7頁 │
├──┼────┼──────┼──────┼─────┼───┼──────┤
│ 2  │  支票  │94年10月13日│（無）      │ 240,000元│未扣案│本院卷第7頁 │
├──┼────┼──────┼──────┼─────┼───┼──────┤
│ 3  │  本票  │94年11月6日 │95年1月30日 │  10,000元│有扣案│警卷第12頁右│
├──┼────┼──────┼──────┼─────┼───┼──────┤
│ 4  │  本票  │95年7月31日 │95年11月1日 │  20,000元│有扣案│警卷第12頁左│
├──┼────┼──────┼──────┼─────┼───┼──────┤
│ 5  │  本票  │95年7月31日 │95年12月1日 │  20,000元│有扣案│警卷第13頁右│
├──┼────┼──────┼──────┼─────┼───┼──────┤
│ 6  │  本票  │95年7月31日 │96年1月1日  │  20,000元│有扣案│警卷第13頁左│
├──┼────┼──────┼──────┼─────┼───┼──────┤
│ 7  │  本票  │95年7月31日 │96年2月1日  │  20,000元│有扣案│警卷第14頁右│
├──┼────┼──────┼──────┼─────┼───┼──────┤
│ 8  │  本票  │95年7月31日 │96年3月1日  │  20,000元│有扣案│警卷第14頁左│
├──┼────┼──────┼──────┼─────┼───┼──────┤
│ 9  │  本票  │95年7月31日 │96年4月1日  │  20,000元│有扣案│警卷第15頁右│
├──┼────┼──────┼──────┼─────┼───┼──────┤
│ 10 │  本票  │95年7月31日 │96年5月1日  │  20,000元│有扣案│警卷第15頁左│
├──┼────┼──────┼──────┼─────┼───┼──────┤
│ 11 │  本票  │95年7月31日 │96年6月1日  │  20,000元│有扣案│警卷第16頁右│
├──┼────┼──────┼──────┼─────┼───┼──────┤
│ 12 │  本票  │95年7月31日 │96年7月1日  │  20,000元│有扣案│警卷第16頁左│
├──┼────┼──────┼──────┼─────┼───┼──────┤
│ 13 │  本票  │95年7月31日 │96年8月1日  │  20,000元│有扣案│警卷第17頁右│
├──┼────┼──────┼──────┼─────┼───┼──────┤
│ 14 │  本票  │95年7月31日 │96年9月1日  │  20,000元│有扣案│警卷第17頁左│
├──┼────┼──────┼──────┼─────┼───┼──────┤
│ 15 │  本票  │95年7月31日 │96年10月1日 │  20,000元│有扣案│警卷第18頁右│
├──┼────┼──────┼──────┼─────┼───┼──────┤
│ 16 │  本票  │95年7月31日 │96年11月1日 │  20,000元│有扣案│警卷第18頁左│
├──┼────┼──────┼──────┼─────┼───┼──────┤
│ 17 │  本票  │95年7月31日 │96年11月1日 │ 320,000元│有扣案│警卷第19頁右│
├──┼────┼──────┼──────┼─────┼───┼──────┤
│ 18 │  本票  │（空白）    │（空白）    │  20,000元│有扣案│警卷第20頁  │
└──┴────┴──────┴──────┴─────┴───┴──────┘


司法院資訊處製作；財團法人民間司法改革基金會備份。
